臺灣士林地方法院民事判決
107年度建字第52號
原      告  韓宗衡  


訴訟代理人  許雅婷律師
複代理人    趙永瑄律師
訴訟代理人  韓宗勳  
被      告  張誠揚  
訴訟代理人  蔡世祺律師
複代理人    何念屏律師
上列當事人間返還不當得利等事件，本院於民國110年10月15日
言詞辯論終結，判決如下：
    主  文
被告應給付原告新臺幣伍拾參萬參仟玖佰捌拾肆元，及自民國一
百零七年七月十三日起至清償日止，按年息百分之五計算之利息
。
原告其餘之訴駁回。
訴訟費用由被告負擔百分之十四，餘由原告負擔。
本判決第一項於原告以新臺幣壹拾捌萬元為被告預供擔保，得假
執行。但被告以新臺幣伍拾參萬參仟玖佰捌拾肆元為原告預供擔
保後，得免為假執行。
原告其餘假執行聲請駁回。
    事實及理由
壹、程序方面
　　按訴狀送達後，原告不得將原訴變更或追加他訴，但擴張或
    減縮應受判決事項之聲明者，不在此限，民事訴訟法第 255
    條第1 項第3 款定有明文。查原告起訴時聲明第1 項原請求
    被告給付新臺幣（下同）3,609,580 元本息（見本院卷一第
    8頁），嗣變更上開請求之本金為3,901,696元（見本院卷五
    第248 頁），乃減縮應受判決事項之聲明，尚無不合，應予
    准許。
貳、實體方面
一、原告主張：
　㈠原告於澎湖購地為經營民宿需要，委由被告處理民宿裝修工
    程，於民國104年6月26日就澎湖縣○○市○○○段000000號上建
    物訂立室內裝修工程契約書（下稱系爭契約）。兩造簽約後
    ，原告已陸續按工程契約所載分期方式給付被告工程價款，
    系爭契約原約定價金總額為3,888,888元，被告嗣提出追加
    工程報價金額合計8,563,588元，總工程價金合計12,452,47
    6元，原告至105年12月30日已給付9,880,000元。因兩造間
    曾於105年10月26日議定追加減原則，單價部分依合約單價
    ，若無合約單價，依市場合理價格±20％計算，實報實銷，數
    量部分以實作面積±3％以內計算，若有爭議，可用電腦CAD計
    算。然兩造於同年11月3日進行會議時，被告為恐詐欺事實
    遭揭發，竟6度以喊總價方式誘導原告為系爭工程追加金額
    結算，原告因被告拒未就系爭工程部分復工改正，乃逐項清
    點被告請款工項，發現被告虛報數量、單價，遂於107年1月
    18日以臺大醫院郵局001215號存證信函撤銷被告對總價10,8
    80,000元同意之意思表示。被告浮報金額經計算為5,940,18
    8元，則系爭工程應收工程款金額為6,512,288元，爰依民法
    第179條規定，請求被告就其溢領3,367,712元工程款，返還
    予原告。
　㈡原告曾多次催促被告應就系爭工程進行復工，被告置之不理
    ，被告自106年3月15日起至原告終止契約即106年6月5日止
    ，確有遲延情事，爰依系爭契約第5條第5項約定，請求被告
    給付遲延罰金533,984元。
　㈢並聲明：⒈被告應給付原告3,901,696元，及自起訴狀繕本送
    達翌日起至清償日止，按年息百分之五計算之利息。⒉願供
    擔保，請准宣告假執行。
二、被告則以：
　㈠兩造就附表所示工作內容及報酬金額業已互為意思表示合致
    ，被告於105年10月17日報價單中進行核算，核算總價款為1
    2,464,717元，兩造就系爭工程並於同年11月3日以總價10,8
    80,000元達成和解，原告即不得再就系爭工程之數量、價格
    再為爭執。又附表編號2至7所示工程，均經原告胞弟韓宗勳
    確認報價後簽名，被告始為施作之工程；附表編號8至11所
    示工程係因原告追加項目，請被告施作後，由被告統計施作
    項目，再向原告請款，被告並於施作工程完畢，彙整請款單
    提供予原告，被告並未對其施以詐術，系爭工程亦未約定須
    以實報實銷或參酌市場價格作為工程單價，其主張依民法第
    92條規定撤銷對總價10,880,000元之意思表示，並無理由，
    況原告行使撤銷權已逾1年除斥期間。再被告係基於系爭契
    約及歷次報價單與原告成立承攬契約，而收受原告給付之功
    承款，為有法律上原因，並不成立不當得利。
　㈡系爭工程被告業已完工，原告並已完成驗收，取得使用執照
    ，其經營民宿並已開業多時，原告自不得請求被告給付遲延
    罰金。
　㈢並聲明：⒈原告之訴及假執行之聲請均駁回。⒉如受不利判決
    ，願供擔保，請准宣告免為假執行。
三、兩造不爭執事項
　㈠原告於103 年7 月1 日將坐落澎湖縣○○市○○○段000000地號上
    建物之系爭工程設計圖（本院卷四第22至56頁）、3D立體圖
    （本院卷四第74至79頁）、原始空白工程預算書（本院卷五
    第32頁至40頁，下稱標單）提供予各家廠商進行投標。
　㈡被告分別於103 年9 月10日、104 年1 月30日進行投標報價
    ，兩造於104 年2 月8 日開會針對系爭工程項目進行檢討，
    並就系爭工程合意總價為3,888,888 元。
　㈢兩造於104 年6 月26日簽訂系爭工程之系爭契約（本院卷五
    第103 至110 頁），簽約當日並無將任何版本之工程預算書
    作為附件。
　㈣被告自承攬系爭工程時起，陸續於105 年3 月至同年10月提
    出報價單予原告。
　㈤被告於105年10月17日提出尾款請款單之備註欄位有記載：「
    追加單之單價：數量依據本工程之合約，並符合下述原則：
    單價部分：有參考單價依照參考單價，無參考單價依照市場
    合理價格±20％計算；數量部分：數量已經由受委託人張誠揚
    初驗無誤，誤差值±3 ％以內。」。
　㈥原告於105 年12月30日以前已給付9,880,000 元系爭工程之
    工程款予被告。
　㈦原告於106年6月5日寄發存證信函予被告，並向其表示終止系
    爭契約。
　㈧原告胞弟韓宗勳於106 年10月20日對被告向臺灣澎湖地方檢
    察署提起刑事詐欺罪告發，嗣於同年12月11日改由原告提起
    刑事詐欺罪告訴（原案號為106 年度偵字第715 號，現已變
    更為109 年度偵字第25號）。
　㈨原告於107年1月18日寄發存證信函予被告，向其表示撤銷對
    總價1,088萬元同意之意思表示。
四、本院之判斷
　㈠原告主張已合法終止系爭契約，依民法第179條向被告請求返
    還溢領之工程款3,367,712 元，有無理由？
　　⒈被告抗辯兩造於105 年11月3 日就系爭工程以總計10,880,
      000元金額為和解協議，有無理由？
      ⑴按稱和解者，謂當事人約定，互相讓步，以終止爭執或
        防止爭執發生之契約。民法第736條定有明文。
      ⑵原告主張當日並非係就105年10月17日尾款請款單（原證
        12）所列全部項目以10,880,000元達成和解或合意，有
        無理由？
　　　　①查被告前於105年10月17日有將附表編號9至11所示之
          報價單提供予原告乙情，業據被告提出LINE對話紀錄
          為憑（見本院卷五第199頁），原告及其胞弟韓宗勳
          與被告於105年11月3日協商時，係以附表編號12之報
          價單總價為12,464,717元作為協商依據之一，有原告
          提出錄音譯文為憑（見本院卷一第140頁），韓宗勳
          並於尾款請款單（見本院卷一第129頁）上書立「於1
          05年11月2日其餘尾款議價為0000000」、「總價為10
          88萬」等語，可見兩造確實就105年10月17日尾款請
          款單所列全部項目以10,880,000元達成工程款之協議
          ，此再參原告及韓宗衡於105年11月3日協商時均有一
          再確認未含追加部分之工程總價款，及加計追加項目
          後之總價款，有前開錄音譯文為佐，足見兩造就被告
          所提12,464,717元之工程總價款，最終係以10,880,0
          00元為合意，是被告抗辯兩造就系爭工程之工程款項
          業以10,880,000元達成和解契約，核屬有據。
　　　　②原告雖主張原告主張當日僅就105年10月17日尾款請款
          單（原證12）序號8至10基於追加減前提下（原證12
          備註欄）協議以2,170,385 元為合意云云，然原告及
          韓宗勳於105年11月3日協商時，參照原告所提當日錄
          音譯文，並未單獨針對其所稱追加部分之項目逐項進
          行議價，韓宗勳甚至向被告確認是否要喊一個總價（
          見本院卷一第140頁），是兩造最終才以10,880,000
          元達成合意，至105年10月17日尾款請款單記載「其
          餘尾款議價為0000000」，僅能認係後段「總價為108
          8萬」與該請款單上之總價8,709,615元計算出尾款為
          2,170,385元，尚不足據以認定兩造僅就2,170,385元
          達成合意。
　　⒉原告所為同意之意思表示是否業經其於107年1月18日依民
      法第92條規定撤銷？
　　　⑴經查，附表編號2至7所示報價單（即105年10月17日尾款
        請款單序號1至6）曾經韓宗勳簽名確認乙事，業已自承
        在卷（見本院卷五第145頁），足認原告就附表編號2至
        7所示報價單所示內容均已確認，至原告又主張係為配
        合被告工程進度乃暫先簽名云云，自應由原告提出證據
        證明其未確認內容，然原告並未證明及此，此部分主張
        自不足採。
　　　⑵又105年10月17日尾款請款單序號7所列廚具工程及洗衣
        間工程，為被告提出龍禾實業有限公司之報價單，報價
        金額為891,240元乙情，原告並不爭執（見本院卷五第1
        45頁），是此項金額應無爭議。
　　　⑶再者，關於105年10月17日尾款請款單序號8「其他增加
        工程」項目，原告自陳其曾就被告於105年9月2日所提2
        份報價單有爭執，被告遂於同年10月27日以總表方式夾
        帶「其他增加工程」之報價，又於同年月29日再次提出
        新版報價，然為9月2日所提2份報價單之金額總和等語
        ，足認兩造於同年11月3日協商時，原告已持有序號8「
        其他增加工程」之報價資料。又關於105年10月17日尾
        款請款單序號9「水電工程⑵」項目，原告自陳其曾就被
        告於105年6月10日所提報價單有爭執，被告遂於同年10
        月27日以總表方式夾帶「水電工程⑵」之報價等語；另
        關於105年10月17日尾款請款單序號10「浴室泥作工程
        」項目，原告自陳被告於同年10月27日以總表方式夾帶
        「浴室泥作工程」之報價資料等語，亦徵原告於同年11
        月3日協商時已持有已持有序號9「水電工程⑵」、序號1
        0「浴室泥作工程」之報價資料。
　　　⑷審酌原告於105年11月3日協商時，就被告提出各項工程
        之請款，均持有相關報價資料，韓宗勳於協商過程甚至
        針對特定項目與被告確認數量及價格，協商過程並有原
        告委任之設計師呂惠瑛在場，有前開錄音譯文在卷為憑
        ，衡情原告於11月3日協商時自得斟酌被告所提報價資
        料進行確認被告之報價是否合理，況原告及韓宗勳對於
        系爭工程施作過程均有進行確認一節，有被告提出LINE
        對話紀錄為憑（見本院卷四第90頁），並為韓宗勳所自
        陳（見本院卷四第238頁），倘原告認被告所為報價之
        基礎（數量、價格）顯有不實，原告及韓宗勳何以最終
        願意以10,880,000元與被告達成和解，而非繼續與被告
        爭辯總價，甚或拒絕被告所提協議，是原告既持有被告
        提出各項工程請款資料，並得與呂惠瑛確認施作項目，
        則原告於11月3日協商時，自無所謂陷於錯誤之可能，
        原告主張被告以締約詐欺方式，誘導原告喊總價進行和
        解，致原告陷於錯誤云云，顯不足採；其主張依民法第
        92條規定撤銷所為同意之意思表示，即屬無據。
　　　⑸至原告主張被告於報價單上有偽造規格、虛報工程項目
        、數量、單價、追加項目重複及虛報完工云云，然兩造
        於105年12月26日就系爭工程除VIP室外之工程已完成驗
        收，此有驗收紀錄於全部、部分勾選欄，勾選全部，於
        履約有無逾期，勾選未逾期選項，及於驗收經過及結果
        欄刮號註明「除VIP室外擇期完成之後再行驗收」可稽
        （見本院卷三第192頁），顯見原告於105年12月26日已
        自行確認被告施作之各項目是否有完成，並辦理驗收，
        則其於本件訴訟再為主張被告有偽造規格、虛報工程項
        目、數量、單價、追加項目重複及虛報完工等情，難認
        可採。
　㈡原告主張依系爭契約第5條第5項約定，向被告請求給付遲延
    罰金533,984 元及其法定利息，有無理由？
　  參以系爭契約第5條第5項約定：「如乙方（指被告）逾越工
    程期限，甲方得依遲延日數，按日以本室內裝修工程價金千
    分之一計罰」（見本院卷五第106頁），經查，依照被告所
    提驗收紀錄，至少尚有「VIP室」之工程尚未完成及辦理驗
    收，被告於本件訴訟未再提出其他證據證明系爭工程業已完
    工，則原告依系爭契約第5條第5項約定請求被告給付違約金
    ，即屬有據。又原告主張其曾於106年2月24日催告原告應於
    同年3月15日復工乙情，有其提出電子郵件為證（見本院卷
    三第28頁），又原告於106年6月5日寄發存證信函予被告，
    並向其表示終止系爭契約乙情，亦為被告所不爭執（不爭執
    事項㈦），準此，依系爭契約第5條第5項計算違約金為892,1
    60元（計算式：00000000元×82日×1/1000＝892,160元），是
    原告請求被告給付違約金533,984元，核屬有據。
五、綜上所述，原告依系爭契約第5條第5項請求被告給付533,98
    4元，及自起訴狀繕本送達之翌日即107年7月13日（見本院
    卷一第171頁）起至清償日止，按週年利率5%計算之利息，
    為有理由，應予准許；逾此部分之請求，為無理由，應予駁
    回。
六、兩造陳明願供擔保，聲請宣告假執行及免為假執行，經核原
    告勝訴部分，合於法律規定，爰分別酌定相當之擔保金額宣
    告之；原告其餘假執行之聲請，因訴之駁回而失所依據，不
    予准許。
七、本件事證已臻明確，兩造其餘攻擊防禦方法及所提證據，於
    判決結果不生影響，爰不一一論列，併此敘明。
八、訴訟費用負擔依據：民事訴訟法第79條。
中　　華　　民　　國　　110 　年　　10　　月　　29　　日
                  民事第二庭  法  官  蔡子琪
以上正本係照原本作成。
如對本判決上訴，應於判決送達後20日內向本院提出上訴狀，若
委任律師提起上訴者，應一併繳納上訴審裁判費，否則本院得不
命補正逕行駁回上訴。
中　　華　　民　　國　　110 　年　　11　　月　　8 　　日
                              書記官  簡吟倫
附表：被告抗辯其提出之歷次報價單
編號 名稱 金額 內容 出處 1 工程預算書 3,888,888元  本院卷一第203-207頁 2 105年3月21日報價單 244,493元 木作工程 本院卷一第208-211頁 3 105年4月24日報價單 173,618元 水電工程(1) 本院卷一第212頁 4 105年5月1日報價單 101,325元 油漆工程 本院卷一第213-214頁 5 105年5月1日報價單 274,247元 岩片材料 本院卷一第215頁 6 105年6月10日報價單 746,529元 其他工程 本院卷一第216頁 7 105年6月10日報價單 2,389,275元 木地板及戶外南方松工程 本院卷一第217頁 8 105年6月10日報價單 517,979元 水電工程(2) 本院卷一第218-219頁 9 105年9月2日報價單 579,053元 其他增加工程（已確認） 本院卷一第220-221頁 10 105年9月2日報價單 2,530,459元 其他增加工程 本院卷一第222-226頁 11 105年10月17日報價單 127,575元 浴室泥作工程 本院卷一第227頁 12 105年10月17日報價單 12,464,717元 總整理 本院卷一第228頁